臺灣臺北地方法院刑事判決　　　　　　　　　　　　　八十七年度訴字第四五一號
　　公　訴　人　臺灣臺北地方法院檢察署檢察官
　　被　　　告　戊○○
　　　　　　　　乙○○
　　共　　　同
　　選任辯護人　周立仁律師
右列被告等因貪污案件，經檢察官提起公訴（八十六年度偵字第一八五００號），本
院判決如左：
    主  文
戊○○、乙○○均無罪。
    理  由
一、公訴意旨略以：被告戊○○係佛根投資顧問股份有限公司（下稱佛根公司）總經
    理，被告乙○○係中華民國退伍軍人協會（下稱退協會）公關室主任，江厚光係
    該公司董事長（江厚光部分業經臺灣高等法院以九十二年度重上更（四）字第九
    七號判決無罪確定），丙○○原為國營中國農民銀行世貿分行（下稱世貿分行）
    經理，己○○、甲○○則分別為世貿分行之授信課長代理襄理、放款業務經辦人
    （丙○○、己○○、甲○○三人業經臺灣高等法院以九十二年度重上更（四）字
    第九七號判決有罪，目前尚未確定），渠等三人均係依據法令從事公務之人員。
    緣案外人華勤建設企業股份有限公司（下稱華勤公司）及光裕建設股份有限公司
    （下稱光裕公司）在桃園縣楊梅鎮蓋有房屋一批，已完工多年而無人應買，江厚
    光及被告戊○○及乙○○等三人見狀，認有機可乘，共同謀議以低價大量收購，
    再將購入之房屋向金融機構超額貸款以抵付房價再行轉售而賺取差價，惟因自有
    資金短絀，渠等為順利取得貸款，乃以將所購買之房屋轉售退伍軍人嘉惠袍澤為
    由，於民國七十九年三月十六日由佛根公司具函建議退協會籌組「中華民國退伍
    軍人協會住宅興建委員會」（下稱住委會），以便承辦上開房屋之貸款及銷售事
    宜，嗣經退協會決議在內部成立上開委員會，並推由不知情之退協會理事長蕭而
    光擔任主任委員，江厚光及被告乙○○擔任副主任委員，被告戊○○擔任常務委
    員兼執行長，後由被告乙○○於七十九年六月十四日以住委會副主任委員之身分
    致函華勤公司，請求廉價讓售房屋予該會以解決低收入退伍軍人居住問題，其後
    並由江厚光、被告戊○○二人於七十九年七月二十三日代表住委會與華勤公司簽
    訂房屋預約書，另光裕公司興建之房屋則由江厚光於同年月三十日以個人名義與
    該公司簽訂不動產買賣契約書，上開房屋分別以總價新臺幣（下同）七千一百萬
    元及二千六百三十五萬元之價格與該二公司簽約成交，其各個房屋實際購買之日
    期、房屋門牌、買賣金額詳如附表所示。渠等三人預購上開房屋後，為順利取得
    貸款以繳納應付之房價，即利用退協會名義致函世貿分行，請求該行同意貸款予
    退協會會員（即退伍軍人），以協助購買房屋而安定退伍袍澤，渠等三人為圖牟
    取更高額之貸款，復以江厚光、被告戊○○之妻程賽南及余志傑為附表所示房屋
    之出賣人，並以知情之彭國安（江厚光之女婿）、被告戊○○之子楊中庸、被告
    乙○○及其家人、佛根公司之員工等共二十餘人為買受人，虛偽成立房屋買賣契
    約，並將買賣價格訂為較其實際向建設公司買受之金額高出約一倍至四倍有餘（
    偽造之買賣金額、日期、出賣人及買受人姓名均詳如附表所示），然後於同年七
    、八月間陸續以該內容不實之買賣契約書向世貿分行申請超額之貸款，渠等為取
    信華勤公司，並推由與世貿分行經理丙○○有舊屬關係之江厚光帶同被告戊○○
    、乙○○及華勤公司負責人張達夫同往世貿分行與丙○○洽談貸款事宜，乃丙○○對於其監督之授信放款事務，明知江厚光等人所申貸者實係其個人貸款，惟因
    貸款金額已超過中國農民銀行所定分行經理放款授權每戶累計核貸最高限額三千
    萬元，無擔保放款限額一千萬元之限制，而係以人頭分散貸款方式規避上開限制
    ，且所提出之不動產買賣契約書之內容為虛偽，系爭房屋產權仍屬光裕及華勤公
    司所有，買賣契約之出賣人及買受人均尚未取得所有權，買賣價格亦較建設公司
    出售之價格高出一倍至四倍有餘，竟基於共同圖利之概括犯意，授意甲○○、己○○二人按上開不動產買賣契約書所載金額從寬核貸，甲○○、己○○明知上開
    申貸資料不符規定，亦曲從其指示，基於共同圖利之概括犯意，不為確實之估價
    及徵信，即逕以江厚光所提內容不實之不動產買賣契約為依據，按其內所載金額
    七至八成之數額估價，共超額核貸一億八千六百二十萬元（計貸放二十二筆，每
    筆貸款金額及日期詳如附表所載），實撥金額為一億六千五百八十萬元，其中十
    七戶之部分貸款且於貸款名義人尚未登記取得房地所有權及設定抵押權予農民銀
    行前，即逕依信用貸款方式按每人一千萬元之額度內先行撥付予江厚光預先開立
    之個人帳戶，以支付先期之購屋自備款，其餘之貸款，則於完成抵押權設定後亦
    陸續撥入江厚光個人之帳戶，江厚光取得上開貸款後除將部分款項轉支華勤及光
    裕公司應繳之房價外，被告戊○○、乙○○並分別分得五百零三萬元及二百二十
    六萬元之不法利得，其餘款項則提領他用或在大陸購置不動產，或償還銀行貸款
    後應繳之本金及利息，江厚光等於取得貸款後，初期尚如期繳納本息，惟自八十
    年一月間起即滯繳本息，嗣經世貿分行催收結果，除其中已由江厚光轉售他人之
    三十戶已獲清償完畢外，其餘尚未售出之五十九戶房屋經世貿分行聲請法院強制
    執行拍賣受償結果，計有七千八百八十七萬七千九百八十四元之呆帳迄未獲清償
    ，另現登記為丁○○名義之六戶房屋則尚在依法拍賣中，因認被告戊○○、乙○○共同涉犯戡亂時期貪污治罪條例第六條第三款之對於主管之事務直接圖利罪嫌
    。
二、按犯罪事實應依證據認定之，無證據不得認定其犯罪事實；又不能證明被告犯罪
    者，應諭知無罪之判決，刑事訴訟法第一百五十四條第二項、第三百零一條第一
    項分別定有明文。
三、公訴人認被告戊○○、乙○○二人與丙○○、己○○、甲○○、江厚光等人共同
    涉犯對於主管之事務直接圖利罪嫌，無非係以鄭添德、程賽南、余志傑、簡萬士
    、王怡堯、陳真珠、程貞勇、丁○○、傅英、甲○○於臺灣高等法院八十四年度
    上訴字第二二四二號案件審理中證述明確，並有判決書、契約書、預約書、函、
    陳報狀、撥貸申請書、申請及審核綜合表、估價表、徵信表、登記謄本、存款簿
    明細表、徵信調查報告、雜誌資料等影本附卷可稽。訊據被告二人皆否認涉有公
    訴人所指犯行，均辯稱伊等取得者均屬售屋合法利得，絕非超額貸款之分贓，江
    厚光個人冒貸之事，伊等事先並不知情，事後知悉後即寄發存證信函予江厚光要
    求結清貸款，並非知情共犯；被告戊○○另辯稱：事後發現冒貸後才開緊急會議
    ，結束此案，伊非公務員，為佛根公司總經理，並未向政府支領薪水輔助，所為
    係個人經商行為，江厚光冒貸款項後，立即函催他把貸款用在房屋上等語；被告
    乙○○則以：從頭到尾均合法處理，江厚光告訴伊房子要整修，叫伊去銀行貸款
    修理房子後再出售，伊只是提供名義讓他去貸款，前半段房子賣得很好，後來可
    能江厚光認有利可圖，而全部一起貸，伊不贊成一下貸一億多元，跟原先賣房子
    的作為不一樣，後來房子怎麼買賣，伊都沒有參與，對銀行作業的事情一點都不
    懂，目前各關係人尚有幾棟房子、如何取得伊也不曉得等語置辯。
四、經查：
（一）被告丙○○、己○○、甲○○三人因涉犯本案貪污罪嫌，經偵查後，由本院以
      八十三年度訴字第二一一八號判決有罪後上訴，由臺灣高等法院以八十四年度
      上訴字第二二四二號判決撤銷仍改判有罪，再經上訴最高法院，歷經四度發回
      更審，由臺灣高等法院前後以八十五年度上更（一）字第一０六五號、八十七
      年度上更（二）字第二七五號、八十九年重上更（三）字第二一八號、九十二
      年度重上更（四）字第九七號均判決其等三人對於主管之事務直接圖利，此固
      有各該案卷及判決影本在卷可稽。
（二）惟按刑法共犯在學理上，有任意共犯與必要共犯之分，前者指一般原得由一人
      單獨完成犯罪而由二人以上共同實施者，當然有刑法總則共犯之適用，後者指
      須有二人以上參與實施始能成立之犯罪而言。必要共犯，尚可分為二人以上朝
      同一目標共同參與犯罪實施之「聚合犯」，及二個或二個以上之行為人，彼此
      相互對立之意思經合致而成立犯罪之「對向犯」。「對向犯」因行為者各有其
      目的，各就其行為負責，彼此間並無犯意之聯絡，當然無適用刑法第二十八條
      共同正犯之餘地。又貪污治罪條例第六條第一項第四款（八十一年七月十七日
      修正前戡亂時期貪污治罪條例第六條第三款）之圖利罪，係屬身分犯，以依據
      法令從事公務之人員為犯罪主體，無此身分者，依同條例第三條之規定，固亦
      得成立本罪之共同正犯。然若該有此身分者所圖利之對象，即係該無此身分者
      ，而二人係居於彼此相互對立之對向關係，則二人之行為既各有其目的，分別
      就各該行為負責，彼此間並無犯意聯絡與行為分擔，除另有處罰該無此身分者
      之他項罪名外，尚難以上開圖利罪之共同正犯論處。此觀之同條例第十一條之
      行賄罪，其法定刑遠較上開圖利罪為輕，無此身分者，就違背職務之行為行賄
      時，僅論以較輕之行賄罪，未行賄時，殊無反論以較重之圖利罪自明（最高法
      院八十七年度臺上字第二二五一號判決、九十一年度臺上字第六七五六號判決
      參照）。
（三）查本件公訴意旨既認被告戊○○、乙○○係丙○○、己○○、甲○○等人圖利
      之對象，揆諸前開說明，自無從成立圖利罪之共同正犯，又被告二人並非具有
      公務員身分之人，亦無從獨立成立貪污治罪條例之圖利罪，此乃臺灣高等法院
      以九十二年度重上更（四）字第九七號改判江厚光無罪確定之理由（見該判決
      理由丁部分）。姑不論被告戊○○、乙○○二人上開所辯是否屬實，其等所為
      在法律評價上既不構成圖利罪，本院復查無其他積極證據足資認定被告等涉有
      公訴人所指之對於主管之事務直接圖利犯行，既不能證明其等犯罪，依法自應
      均為無罪之諭知。
（四）被告戊○○經合法傳喚，無正當理由不到庭，惟本院認為係應諭知無罪之案件
      ，爰不待其陳述，逕行判決。
據上論斷，應依刑事訴訟法第三百零一條第一項、第三百零六條，判決如主文。
本案經檢察官陳麗芬到庭執行職務
中      華      民      國    九十三    年      七　　　月　　 十三 　　日
                                    臺灣臺北地方法院刑事第五庭
                                        審判長法  官  黃程暉
                                              法　官  高偉文
                                              法　官　吳靜怡
右正本證明與原本無異。
如不服本判決，應於判決送達後十日內，向本院提出上訴狀。
                                              書記官  游秀珠
中　　　華　　　民　　　國　　九十三　　年　　　七　　　月　　 十四 　　日
